【裁判字號】    95,簡上,371
【裁判日期】    980211
【裁判案由】    清償債務
【裁判全文】
臺灣臺北地方法院民事判決             95年度簡上字第371號
上  訴  人    臺灣中小企業銀行股份有限公司
法定代理人    丁○○
訴訟代理人    甲○○
被 上 訴人    丙○○
兼特別代理人  乙○○
訴訟代理人    姜志俊律師
上列當事人間請求清償債務事件，上訴人對於民國95年4月28日
本院臺北簡易庭94年度北簡字第20703號第一審判決提起上訴，
本院於民國98年1月14日言詞辯論終結，判決如下：
    主      文
原判決廢棄。
被上訴人應連帶給付上訴人新臺幣肆拾壹萬貳仟伍佰陸拾陸元，
及自民國九十三年十月八日起至清償日止，按年利率百分之十五
計算之利息，並自民國九十三年十月八日起至民國九十四年四月
七日止，依上開利率百分之十；自民國九十四年四月八日起至清
償日止，依上開利率百分之二十計算之違約金。
第一、二審訴訟費用由被上訴人連帶負擔。
    事實及理由
一、上訴人主張：被上訴人偕同於民國91年5月3日向上訴人申請
    國際信用卡正、附卡使用，並經上訴人核給被上訴人乙○○
    正卡、被上訴人丙○○附卡（下稱系爭信用卡正、附卡，VI
    SA正卡卡號：0000000000000000、附卡卡號：000000000000
    0000；MASTER正卡卡號：0000000000000000、附卡卡號：00
    00000000000000）使用，依約被上訴人均得於信用卡之特約
    商店簽帳消費或於特定機構預借現金，惟如未於每月繳款截
    止日前清償當期最低應繳金額者，應自當期結帳日之次日起
    至清償日止按年息15％計付循環信用利息，並依該循環利息
    ，逾期在6個月以內者，加收10％，逾期超過6個月者，加收
    20％違約金。被上訴人對於使用上開正、附卡所生應付帳款
    ，並互負連帶清償責任。詎被上訴人使用上開信用卡迄今，
    尚積欠上訴人如聲明所示之金額及利息、違約金，經催討未
    據清償，上訴人乃提起本件訴訟。又被上訴人抗辯系爭信用
    卡申請書上「乙○○」簽名非被上訴人乙○○所為，縱然屬
    實，然從被上訴人乙○○消費記錄可證其確實曾經持系爭信
    用卡正卡消費，如：91年11月1 日交易對象為登記於美國「
    SKYSCAPE」公司，為專門販賣醫學專業書籍及其轉換之數位
    資料，此與被上訴人乙○○之專業背景不謀而合；又如：92
    年11月14日與亞藝國際股份有限公司（下稱亞藝公司）消費
    2,000 元，似為加入亞藝公司之會費，此與亞藝公司核發被
    上訴人乙○○會員卡可證。又從被上訴人丙○○消費帳單曾
    於92年7 月29日以信用卡刷卡繳納臺北市監理處費用，此交
    易限定僅能由本人之帳號或信用卡繳納本人之規費，且由亞
    藝公司、和信電訊股份有限公司、中華電信股份有限公司之
    回函，均有被上訴人丙○○之消費紀錄，足認被上訴人丙○
    ○確有持卡消費之事實。再者，被上訴人乙○○與丙○○為
    夫妻，有共同生活之關係，被上訴人乙○○對於被上訴人丙
    ○○日常刷卡消費之行為應有所知情，且上訴人自被上訴人
    刷卡消費交易後，均按月寄送消費帳單及繳款通知，按常理
    而言，被上訴人乙○○應有知悉之可能，是被上訴人丙○○
    乃以被上訴人乙○○表見代理人，向上訴人申請系爭信用卡
    正卡、被上訴人丙○○申請附卡使用等語。並於原審聲明：
    被上訴人應連帶給付上訴人新臺幣（下同）41萬2,566元，
    及自93年10月8日起至清償日止，按年利率15％計算之利息
    ，並自93年10月8日起至94年4月7日止，依上開利率10％；
    自94年4月8日起至清償日止，依上開利率20％計算之違約金
    。
二、被上訴人則以：被上訴人乙○○確無向上訴人申請信用卡，
    且無持卡或消費之事實，業經原審就上訴人提出之信用卡申
    請書，連同被上訴人乙○○簽名等資料，送請法務部調查局
    鑑定在卷。又被上訴人乙○○奉派於92年9月1日起至93年8
    月31日赴美國短期進修1 年，足見被上訴人乙○○根本不可
    能於92年9月至93年3月在國內持卡消費，更未於92年11月14
    日持卡向亞藝國際股份有限公司（下稱亞藝公司）消費，有
    亞藝公司95年8月9日亞第95080901號函在卷可稽。復依95年
    8月11日北市監三字第09562976200號函覆、中華電信行動通
    信分公司客戶服務處95年8月23日行客二警密（95）字第016
    4 號查詢電信使用者資料函復單、和信電信95年9月5日和信
    （業服）字第09520801477號函覆、和信電信95年12月1日和
    信（業服）字第09520902257 號函覆及東森得易購股份有限
    公司96年3月28日DSGW-總室-00000000-001 號函覆等，皆可
    證被上訴人丙○○及乙○○均無在上開公司或機構有任何刷
    卡交易行為。末以被上訴人否認被上訴人丙○○（已成植物
    人）有刷卡行為，即使有也是其個人之行為，與被上訴人乙
    ○○無關，故上訴人請求為無理由等語抗辯。
三、原審判決駁回上訴人之訴，上訴人對於原審判決不服，而提
    起本件上訴，並為上訴聲明：(一)原判決廢棄。(二)被上訴人乙
    ○○及丙○○應連帶給付上訴人41萬2566元，及自93年10月
    8日起至清償日止，按年利率15％計算之利息，並自93年10
    月8 日起至94年4月7日止，依上開利率10％；自94年4月8日
    起至清償日止，依上開利率20％計算之違約金。被上訴人則
    為答辯聲明：上訴駁回。
四、查被上訴人丙○○於91年5月3日向上訴人申請國際信用卡正
    、附卡使用，並於國際信用卡申請書上填寫相關資料，經上
    訴人核給系爭信用卡正、附卡，依約被上訴人均得於信用卡
    之特約商店簽帳消費或於特定機構預借現金，惟如未於每月
    繳款截止日前清償當期最低應繳金額者，應自當期結帳日之
    次日起至清償日止按年息15％計付循環信用利息，並依該循
    環利息，逾期在6個月以內者，加收10％，逾期超過6個月者
    ，加收20％違約金之事實，業據上訴人提出信用卡申請書、
    信用卡約定條款（見原審卷第7 頁、第10頁至第12頁）為證
    ；又系爭信用卡申請書上被上訴人「乙○○」之簽名，並非
    被上訴人乙○○所為之事實，經原審依上訴人聲請命被上訴
    人乙○○當庭書寫其姓名，及提出其日常簽名筆跡，併同上
    訴人提出之系爭信用卡申請書原本，送請法務部調查局鑑定
    結果，法務部調查局將系爭信用卡申請書原本編為甲類鑑定
    資料；被上訴人乙○○庭書、親筆記錄、入院許可證、病程
    記錄、報到單、答辯狀狀尾原本編為乙類鑑定資料，再以照
    相放大、特徵分析、歸納比對法，鑑定甲、乙兩類字跡筆劃
    特徵不同，有該局95年2月23日調科貳字第09500080520號鑑
    定通知書在卷可參（見原審卷第58頁、第59頁），且均為兩
    造所不爭執（見本院卷第72頁反面、第206頁反面），自堪
    信為真正。
五、上訴人主張被上訴人依信用卡約定條款，就所積欠上訴人之
    債務，應負連帶清償之責等情，則為被上訴人所否認，並以
    前揭情詞置辯，是本件主要爭點厥為：(一)被上訴人是否有使
    用系爭信用卡消費之事實？(二)上訴人請求被上訴人連帶清償
    如主文所示之金額、利息及違約金有無理由？茲論述如下：
  (一)被上訴人是否有使用系爭信用卡消費之事實？
    1.經查，被上訴人丙○○於91年5月3日向上訴人申請國際信
      用卡正、附卡使用，並於國際信用卡申請書上填寫相關資
      料，經上訴人核給系爭信用卡正、附卡之事實，已如前述
      。又被上訴人丙○○自91年8 月至93年10月間，就系爭信
      用卡消費款項，絕大多數均以ＡＴＭ方式繳納每期消費款
      部分金額之事實，有上訴人信用卡交易明細暨繳款通知書
      （見本院卷第85頁至第119頁、第122頁至第146頁 ）在卷
      可稽；參以系爭信用卡繳款通知書寄送地址：臺北市○○
      區○○街62巷24號3樓，為被上訴人丙○○截至93年2月16
      日之戶籍地址，有系爭信用卡申請書（見原審卷第7 頁）
      在卷足憑；佐以被上訴人丙○○於92年11月14日，曾至亞
      藝公司消費，並以信用卡付費2,000 元，作為預付金用以
      抵扣日後租片之費用，且成為亞藝公司會員，有亞藝公司
      95年8月9日亞第95080901號函（見本院卷第28頁）附卷可
      查，核與92年12月信用卡消費交易明細表中，有被上訴人
      乙○○之信用卡正卡，在亞藝國際股份有限公司簽帳消費
      2,000元（見本院卷第137頁）相符。又丙○○確曾於信用
      卡持有期間，在中華電信公司及和信電訊股份有限公司（
      下稱和信公司）申請行動電話使用之情，有中華電信行動
      通信分公司客戶服務處95年8 月23日行客二警密（95）字
      第0164號查詢電信使用者資料函復單及和信公司95年9月5
      日和信（業服）字第09520801477 號函（見本院卷第32頁
      至第34頁、第35頁至第36頁）附卷可考；再參諸被上訴人
      丙○○向上訴人申請VISA、MASTER信用卡正、附卡各1 張
      ，該4 張信用卡之使用習慣甚為規律，如：被上訴人丙○
      ○持有之VISA信用卡附卡，自91年8 月起至93年2月2日常
      於東森得易購股份有限公司消費使用，其中亦常有至華南
      銀行ATM 預借小額現金之情，此有信用卡消費交易明細表
      （見本院卷第85頁至第110 頁）在卷足憑；又如：被上訴
      人丙○○持有之MASTER信用卡則常於餐飲、百貨、旅遊業
      、電信費用等小額日常消費使用，或至華南銀行、彰化銀
      行ATM 預借小額現金等情，足徵系爭信用卡係為一般正常
      消費使用。況系爭信用卡簽帳消費時間，被上訴人丙○○
      均在國內，且被上訴人丙○○係於93年11月7 日始生急性
      意識障礙之事實，亦有被上訴人丙○○入出境資料、國防
      大學國防醫學院三軍總醫院附設民眾診療服務處診斷證明
      書及信用卡交易明細暨繳款通知書（見本院卷第70頁、第
      85頁至第149 頁、原審卷第40頁）附卷可稽，此為被上訴
      人所不爭執。故被上訴人丙○○確有使用系爭信用卡正、
      附卡簽帳消費之事實，應堪認定。
    2.至於臺北市監理處於95年8月11日北市監三字第095629762
      00號函覆被上訴人所有機車無92年7月29日信用卡繳款6,2
      10元予該處等語（見本院卷第29頁）。然由被上訴人乙○
      ○確曾有車號分別為DGY-922、QUI-733輕型機車各乙部，
      且該車輛監理主管機關為臺北縣而非臺北市，而該筆費用
      似為燃料稅（見本院卷第29頁通話記錄）等情以觀，尚不
      足以據此否定該筆簽帳消費款之存在。另中華電信行動通
      信分公司客戶服務處於95年8 月23日以行客二警密（95）
      字第0164號查詢電信使用者資料函復單說明記載：「一、
      所查91年10月、92年7 月間用戶電話並未設定金融機構或
      信用卡轉帳繳交電信費用。二、中華電信營業櫃臺並不接
      受客戶臨櫃使用信用卡繳交電信費用。」（見本院卷第30
      頁）惟由被上訴人丙○○於中華電信股份有限公司（下稱
      中華電信公司）曾有多次更換使用門號之情（見本院卷第
      32頁至第34頁），參以被上訴人丙○○持有之MASTER信用
      卡附卡消費交易明細表中，關於中華電信公司之簽帳消費
      資料分別為：92年7月29日1,065元及2,253元、92年8月30
      日6,164元、93年3 月25日178元、188元及227元（見本院
      卷第133頁、第134頁、第141頁 ），足見被上訴人丙○○
      未設定金融機構或信用卡轉帳繳交電信費用，且上開費用
      未必即為電信費用。又和信公司95年12月1 日和信（業服
      ）字第09520902257 號函覆說明：「二、有關鈞院查詢上
      開事項，經本公司系統查詢，上開信用卡號於本公司語音
      繳款、線上刷卡及網路門市皆無此信用卡交易紀錄，請鑑
      察。」（見本院卷第39頁）惟查：被上訴人丙○○向上訴
      人申請VISA、MASTER信用卡正、附卡各1張，合計共有4張
      信用卡（VISA正卡卡號：0000000000000000、附卡卡號：
      0000000000000000；MASTER正卡卡號：0000000000000000
      、附卡卡號：0000000000000000），而本院係以被上訴人
      申請之卡號：0000000000000000之信用卡向和信公司查詢
      上開事項。另東森得易購股份有限公司於96年3 月28日雖
      以DSGW-總室-00000000-001號函覆無該信用卡（即卡號：
      000000000000000號）交易資料（見本院卷第59號），其
      函詢之卡號資料亦屬有誤，是被上訴人持上開函文資料，
      抗辯被上訴人丙○○無在上開公司或機構有任何刷卡交易
      行為云云，洵非有據。
    3.再查，系爭信用卡申請書上被上訴人「乙○○」之簽名，
      並非被上訴人乙○○所為之事實，已於前述。又被上訴人
      乙○○於92年9月1日起至93年8月31日赴美國短期進修1年
      之事實，有國防部軍醫局92年8月29日莊敬字第092000537
      8 號函及被上訴人乙○○出入境資料（見本院卷第56頁、
      第69頁、第151 頁）在卷足參。是此段期間內，系爭信用
      卡簽帳消費行為，顯非被上訴人乙○○所為。況被上訴人
      丙○○於92年11月14日，曾至亞藝公司消費，並以信用卡
      付費2,000 元，作為預付金用以抵扣日後租片之費用，且
      成為亞藝公司會員，有亞藝公司95年8月9日亞第95080901
      號函（見本院卷第28頁）附卷可稽，核與92年12月信用卡
      消費交易明細表中，有以被上訴人乙○○之信用卡正卡，
      在亞藝國際股份有限公司簽帳消費2,000元（見本院卷第1
      37頁）相符，參以系爭信用卡消費使用習慣，足認系爭信
      用卡簽帳消費款顯係被上訴人丙○○所為。上訴人雖主張
      系爭信用卡VISA正卡，於91年11月1 日交易對象為登記於
      美國「SKYSCAPE」公司，為專門販賣醫學專業書籍及其轉
      換之數位資料，此與被上訴人乙○○之專業背景不謀而合
      云云。惟查：被上訴人丙○○曾擔任護士，且患有疾病，
      是上訴人遽此主張被上訴人乙○○確實曾經持系爭信用卡
      正卡消費云云顯非可採。
    4.綜上，被上訴人丙○○確有申請及使用系爭信用卡簽帳消
      費之事實，應堪採信。至於上訴人主張被上訴人乙○○持
      有系爭信用卡正卡簽帳消費，則難謂可採。
  (二)上訴人請求被上訴人連帶清償如主文所示之金額、利息及違
    約金有無理由？
    1.按代理權之授與，應向代理人或向代理人對之為代理行為
      之第三人，以意思表示為之。此項意思表示，固不以明示
      為限，惟默示的授與代理權，仍須表意人之舉動或其他情
      事等之間接事實，與授與代理權之事項，具有相當之關連
      性為必要（最高法院84年度台上字第44號判決要旨參照）
      。又當事人主張有利於己之事實者，就其事實有舉證之責
      ，民事訴訟法第277 條前段定有明文。查上訴人並無證據
      足資證明被上訴人乙○○有明示或默示之意思表示，授與
      被上訴人丙○○代理被上訴人乙○○申請系爭信用卡使用
      ，是被上訴人乙○○抗辯無向上訴人申請信用卡，應為可
      採。
    2.次按由自己之行為表示以代理權授與他人，或知他人表示
      為其代理人而不為反對之表示者，對於第三人應負授權人
      之責任，民法第169 條前段定有明文。同條立法理由亦載
      明「謹按本人由自己之行為，表示以代理權授與他人，或
      他人妄稱為本人之代理人，已為本人所明知，而仍不為反
      對之表示者，則對於第三人均應負授權人之責任。蓋第三
      人既確信他人有代理權，因而與他人為法律行為，其效力
      自應直接及於本人，否則第三人將蒙不測之損害也。」是
      民法第169 條規定表見代理之立法目的，在維護交易安全
      。從而，本人對他人之行為是否應負表見代理之授權人之
      責任，即應自維護交易安全之目的，就本人與他人之行為
      作整理綜合之判斷。經查：被上訴人丙○○與乙○○為夫
      妻關係，此有被上訴人戶籍謄本（見原審卷第18頁）在卷
      可稽，且為兩造所不爭執。又被上訴人丙○○於91年5 月
      3 日向上訴人申請國際信用卡正、附卡使用，並於國際信
      用卡申請書上填寫被上訴人乙○○個人相關基本資料之事
      實，有信用卡申請書（見原審卷第7 頁）附卷足憑；參以
      一般信用卡開卡程序須經輸入信用卡申請人個人基本資料
      及領用之信用卡相關資料，始完成開卡程序而得持卡簽帳
      消費或預借現金；輔以系爭信用卡繳款通知書係以被上訴
      人乙○○為收件人，及寄送至臺北市○○區○○街62巷24
      號3 樓之事實，有系爭信用卡申請書、信用卡交易明細暨
      繳款通知書（見原審卷第7頁、本院卷第85頁至第149頁）
      附卷可憑；再觀諸系爭信用卡自91年6月12日起至93年10
      月29日止，逾2 年之時間，幾近每月均有簽帳消費或預借
      現金之情，且期間系爭信用卡消費款項，絕大多數均有以
      ＡＴＭ方式繳納每期消費款部分金額之事實，有上訴人信
      用卡交易明細暨繳款通知書（見本院卷第85頁至第119 頁
      、第122頁至第146頁）在卷可稽，揆諸前開規定及說明，
      綜合整理上開各情而為判斷，難謂被上訴人乙○○就被上
      訴人丙○○申請系爭信用卡及用以簽帳消費、預借現金等
      情，無所知悉，是應認被上訴人乙○○就被上訴人丙○○
      與上訴人間之法律行為，應負表見代理之責，以維護交易
      安全及達民法第169 條之立法目的。故被上訴人乙○○抗
      辯系爭信用卡申請及使用為被上訴丙○○個人行為，與被
      上訴人乙○○無關云云，要非可採。
  (三)綜上，被上訴人丙○○確有申請及使用系爭信用卡簽帳消費
    之事實，業於前述，是上訴人請求被上訴人丙○○給付如聲
    明所示之金額、利息及違約金，即為有理，應予准許。又上
    訴人主張被上訴人乙○○應負表見代理之責，就被上訴人丙
    ○○所積欠上訴人之債務，應負連帶清償之責，與法有據，
    亦應准許。
六、綜上所述，上訴人請求被上訴人連帶給付上訴人41萬2,566
    元，及自93年10月8日起至清償日止，按年利率15％計算之
    利息，並自93年10月8日起至94年4月7日止，依上開利率10
    ％；自94年4月8日起至清償日止，依上開利率20％計算之違
    約金，為有理由，應予准許。原審判決駁回上訴人之訴，自
    有未洽。上訴意旨指摘原判決不當，求予廢棄改判，為有理
    由，爰由本院改判如主文第2 項所示。
七、本件事證已臻明確，兩造其餘攻擊防禦方法及所提證據，核
    與本件判決結果不生影響，爰不另一一論述，併予敘明。
八、據上論結，本件上訴為有理由，依民事訴訟法第436條之1第
    3項、第450條、第78條、第85條第2項，判決如主文。
中    華    民    國    98    年    2     月    11    日
                  民事第三庭  審判長法  官  丁蓓蓓
                                    法  官  管靜怡
                                    法  官  周玉琦
以上正本係照原本作成。
本判決不得上訴。
中    華    民    國    98    年    2     月    12    日
                                    書記官  劉英權


司法院資訊處製作；財團法人民間司法改革基金會備份。
